臺灣高等法院臺中分院民事判決　　　　　100年度上易字第1號
上　訴　人　呂瑞真
上　訴　人　李麗治
前列二人共同
訴訟代理人　常照倫律師
複 代 理人　黃琪雅律師
　　　　　　莊惠祺律師
被 上 訴人　王興中
訴訟代理人　陳浩華律師
複 代 理人　周三仁
上列當事人間請求損害賠償事件，上訴人對於中華民國99年11月
1日臺灣台中地方法院99年度訴字第1303號第一審判決提起上訴
，本院於100年6月7日言詞辯論終結，判決如下：
    主  文
上訴駁回。
第二審訴訟費用由上訴人連帶負擔。
    事實及理由
甲、程序部分：
    被上訴人王興中經本院合法通知，無正當理由未於言詞辯論
    期日到場，經核並無民事訴訟法第386條所列各款情形，爰
    依上訴人之聲請，由其一造辯論而為判決，合先敘明。
乙、實體部分：
壹、被上訴人方面：
一、被上訴人於原審起訴主張：
（一）上訴人呂瑞真明知上訴人李麗治為被上訴人之配偶，卻仍
      於民國（下同）96年12月下旬某日、97年6月7日凌晨與其
      通姦，使被上訴人身份法益上之配偶關係受有嚴重之損害
      ，並受有名譽上減損，依民法第195條第3項規定請求負擔
      侵權行為損害賠償責任。
（二）對上訴人抗辯之陳述：被上訴人雖於90年間離家，與上訴
      人李麗治處於分居狀態，惟並無不照顧家庭之情事。上訴
      人2 人於96年12月下旬某日通姦，係因上訴人呂瑞真於97
      年12 月月17日在原審法院97年度自字第60號案件審理中
      自白，被上訴人始知悉；另就上訴人2人於97年6月6日於
      台中市○○區○○路1段220之11號10樓通姦行為，經多次
      協談未果，始於99年5月28日提起本件訴訟，自無罹於2年
      之請求權時效。上訴人呂瑞真多次於刑案陳稱其不知李麗
      治已婚之事實，卻未否認有與李麗治發生性關係，且有現
      場拍攝光碟可證，足見上訴人告2人確有通姦事實。退步
      言，如鈞院認上訴人2人無通姦事實，但上訴人2人所為亦
      已嚴重侵害被上訴人配偶身分之法益事實，屬情節重大，
      上訴人2人所為確實侵害被上訴人之人格權，爰依侵權行
      為之法律關係為本件請求。
二、被上訴人於本院之補充陳述：
    上訴人呂瑞真明知上訴人李麗治有子女，在刑案部分亦有提
    及，且上訴人李麗治之樣貌也是婦人模樣，上訴人呂瑞真怎
    可能認為上訴人李麗治沒有結婚？又上訴人李麗治與被上訴
    人王興中確實有婚姻關係，若上訴人李麗治欲與他人交往，
    也應在結束婚姻關係之後。上訴人呂瑞真與李麗治確實有通
    姦事實等語。
貳、上訴人方面
一、上訴人李麗治於原審則以：否認有於96年12月下旬間或97年
    6月7日有違背婚姻忠誠義務之妨害家庭行為，被上訴人未能
    提出證據證明之，況刑事部分業經原審法院以99年度易字第
    292號判決上訴人李麗治無罪，檢察官不服提起上訴，經本
    院以99年度上易字第751號判決駁回上訴確定。縱被上訴人
    主張為實，被上訴人對其主張96年12月下旬之侵權行為請求
    權，亦因逾2年間不行使而時效消滅，被上訴人請求無理由
    。
二、上訴人呂瑞真則以：上訴人呂瑞真與上訴人李麗治並無通姦
    、相姦行為，被上訴人告訴上訴人呂瑞真刑事妨害婚姻案件
    ，業經原審法院以98年度易字第4118號刑事判決上訴人無罪
    。又被上訴人主張上訴人於96年12月間與其配偶李麗治相姦
    ，惟其遲至99年5月28日始提起本件請求損害賠償，已逾2年
    請求權時效，被上訴人請求無理由。
三、上訴人於本院補充陳述：
（一）原判決既認被上訴人無法舉證證明上訴人２人間確有通姦
      、相姦之事實，復以上訴人２人有相當親密程度之男女交
      往關係為由，謂被上訴人受有非財產上之損害云云，不無
      矛盾之嫌。
（二）原判決以上訴人呂瑞真自承知悉上訴人李麗治有3名子女
      為由，遽行推論上訴人呂瑞真明知李麗治為有配偶之人，
      亦與證據法則有違。
（三）縱認被上訴人依據侵權行為法律關係，請求上訴人2人連
      帶賠償非財產上之損害，為有理由，然基於後述理由，原
      審判決上訴人2人應連帶賠償被上訴人精神慰撫金20萬元
      ，顯屬過高。
參、原審經審酌兩造所提出之攻擊防禦方法後，認被上訴人依侵
    權行為之法律關係提起本件損害賠償訴訟，請求上訴人連帶
    賠償20萬元，及自起訴狀繕本送達之翌日即99年6月16日起
    ，至清償日止，按年息5％計算之利息，為有理由，應予准
    許，並依職權宣告假執行，依上訴人之聲請宣告供擔保後得
    免為假執行，另駁回被上訴人逾此部分之請求及假執行之聲
    請。上訴人不服第一審判決提起上訴，於本院上訴聲明為：
    (1) 原判決不利上訴人之部分廢棄。(2)上開廢棄部分，被
    上訴人於原審之訴及假執行之聲請均駁回。(3)第一、二審
    訴訟費用由被上訴人負擔。被上訴人於本院答辯聲明為：(1
    )上訴駁回。(2)訴訟費用由上訴人負擔。（被上訴人於原審
    起訴係請求上訴人二人連帶給付80萬元及利息，經原審駁回
    其逾20萬元本息之請求後，被上訴人並未聲明不服，敗訴部
    分業已確定。）
肆、兩造不爭執之事實，本院採為裁判之基礎（原審卷第92頁背
    面）：
一、被上訴人與上訴人李麗治於71年4月29日結婚，於99年1月20
    日經法院裁判離婚。
二、上訴人李麗治於96年12月下旬某日，參加尾牙宴席後，酒後
    在被上訴人呂瑞真位於台中市○○區○○路1段220之11號10
    樓租屋處過夜，經上訴人呂瑞真醒來後發現上訴人李麗治身
    上未穿著任何衣物。
三、上訴人李麗治與上訴人呂瑞真於97年6月7日凌晨2時40分許
    ，在上訴人呂瑞真位於台中市○○區○○路1段220之11號10
    樓之租屋處，同睡在1張床舖上，上訴人李麗治未著任何衣
    物，而上訴人呂瑞真則僅著內衣褲。
四、本院依職權調閱臺灣台中地方法院97婚字第415號民事全卷
    內容，兩造不爭執（本院卷第83頁背面）。
五、本院依職權調閱臺灣台中地方法院99上易字第751號李麗治
    妨害家庭一案（含99年上易751號、99年易292號、98年豐簡
    689號、98年偵續125號、97年自60號（影卷2宗）、98年偵
    緝265號（影卷）、98年偵續124號（影卷）、98年偵4115號
    （影卷）、97年26793號（影卷）、97年他2686號（影卷）
    ）刑事全卷11宗之內容，兩造不爭執（本院卷第75頁背面）
    。
伍、本院得心證之理由：
    被上訴人主張上訴人2人有通、相姦及侵害被上訴人身份法
    益上之配偶關係請求上訴人2人連帶給付侵權行為損害賠償
    ，為上訴人否認及以前詞置辯，則本件應審究者厥為：上訴
    人2人有無通、相姦行為？上訴人2人所為有無侵害被上訴人
    身份法益上之配偶關係？被上訴人得否依民法第195條第3項
    對上訴人請求精神慰撫金？如可以請求，得請求之金額若干
    ？上訴人2人主張時效抗辯有無理由？經查：
一、按數人共同不法侵害他人之權利者，連帶負損害賠償責任。
    不能知其中孰為加害人者，亦同。另按不法侵害他人之身體
    、健康、名譽、自由、信用、隱私、貞操，或不法侵害其他
    人格法益而情節重大者，被害人雖非財產上之損害，亦得請
    求賠償相當之金額。…前二項規定，於不法侵害他人基於父
    、母、子、女或配偶關係之身分法益而情節重大者，準用之
    。民法第185條第1項、第195條第1項前段及第3項分別定有
    明文。是以，不法侵害他人基於配偶關係之身分法益而情節
    重大者，被害人雖非財產上之損害，亦得請求賠償相當之金
    額，且此不法侵害行為不以侵權行為人間有通、相姦為限，
    其情節是否重大，應視個案侵害程度、損害狀況、被害人之
    痛苦程度及忍受能力等個別情事，客觀判斷之。
二、上訴人呂瑞真雖於97年12月17日，在原審法院97年度自字第
    60號其自訴被上訴人毀損案件訊問中供陳：「李麗治是我服
    務仲介公司的股東，我是去年12月左右認識他，後來在今年
    3月左右到他公司任職，今年3月左右我跟他成為男女朋友的
    關係，本案發生後我才知道他還有婚姻關係，本案發生之前
    我曾經有與李麗治有過性行為，但發生此事後，為避免不必
    要的麻煩我就沒有跟他再有性行為。」等語（見原審法院97
    年度自字第60號刑事卷第24頁）。上訴人呂瑞真另於98年1
    月21日，在被上訴人對上訴人李麗治提起妨害家庭告訴案件
    （臺灣臺中地方法院檢察署98年度偵緝字第265號）偵訊中
    供陳：「（問：97年6月6日凌晨2點40分為何和李麗治同睡
    一床？）那天是她幫我搬家、打包，李麗治說她習慣不穿衣
    服。李麗治的女兒跟我說李麗治和她先生10年沒聯絡，我以
    為他們已經離婚。」等語（見98年度偵緝字第265號偵查卷
    第6頁）。而上訴人李麗治於98年6月8日，在被上訴人告訴
    上訴人呂瑞真妨害家庭案件（臺灣臺中地方法院檢察署98年
    度偵續字第124號）偵查中供陳：「（問：呂瑞真在法官面
    前自承有跟妳發生性關係？）如果有就是前年尾牙那次，那
    時是聯邦銀行尾牙，聯邦銀行邀請我當客人，所以我就請呂
    瑞真一起去吃飯。……（問：那次是在何處發生性行為？）
    在呂瑞真他家，那我們2人都喝醉酒，是有人送我們回去。
    ……（問：你為何會跟他發生性行為？）因為喝了很多酒。
    」等語（見98年度偵續字第124號卷第25頁）。但查，上訴
    人2人嗣於偵查、審理中均改口否認有何通、相姦行為，且
    因無證據證明上訴人2人有符合刑法第239條之通姦、相姦構
    成要件，上訴人李麗治部分業經原審法院刑事庭99年度易字
    第292號、本院99年度上易字第751號判決無罪確定；上訴人
    呂瑞真則經原審法院刑事庭以98年度易字第4118號、本院99
    年度上易字第1053號判決無罪在案。被上訴人於本件言詞辯
    論終結前，復無法另舉證證明上訴人2人間確有通、相姦之
    事實，即無從認定上訴人2人間確有被上訴人主張之通、相
    姦事實。
三、但查上訴人呂瑞真於原審言詞辯論程序中自承（原審卷第92
    頁)：「在97年6月6日晚上，到7日凌晨我和上訴人李麗治確
    實在我所居住的住處，同一房間內，先後入睡，被上訴人在
    97年6月7日凌晨到我住處時，我醒來發現上訴人李麗治當時
    是裸睡，我只穿內衣褲。另一次，是96年12月下旬尾牙過後
    ，我已經喝醉，不醒人事，上訴人李麗治送我回住處，我跟
    上訴人李麗治是在客廳睡覺，睡醒之後我發現上訴人李麗治
    也是在客廳裸睡，我只剩下一件內褲。」等語；上訴人李麗
    治亦自認有上訴人呂瑞真所述之事實（原審卷第92頁至92頁
    背面）。另上訴人李麗治於97年6月7日凌晨，全身赤裸與僅
    著內衣褲之上訴人李瑞真同睡一床之事實，業經檢察官勘驗
    現場光碟屬實，有勘驗筆錄1份及翻拍照片附於臺灣臺中地
    方法院檢察署98年度偵續字第124號妨害家庭案件可證（見
    98年度偵續字第124號卷第9-12頁），復為兩造所不爭執，
    自堪信為真實。由上開事證可知上訴人李麗治於96年12月下
    旬某日尾牙宴後，及97年6月6日之深夜至同年月7日之凌晨
    ，於上訴人呂瑞真居處留宿，甚至裸身與上訴人呂瑞真同在
    一處睡覺之事實堪予認定，足證上訴人呂瑞真與李麗治確有
    相當親密程度之交往關係。
四、上訴人呂瑞真雖否認知悉被上訴人與上訴人李麗治為夫妻關
    係，惟查上訴人呂瑞真於原審自承知悉上訴人李麗治有3名
    子女（原審卷第93頁），且上訴人李麗治於偵查中陳稱：「
   （問：呂瑞真知道你有結婚？）知道，因為他知道我家有3個
    小孩。」等語（見98年度偵續字第124號卷第26頁）。證人
    王馨梅於偵查中證稱：「（問：呂瑞真知道妳媽媽有結婚）
    ？）知道。」等語（見98年度偵續字第124號卷第28頁）。
    足證上訴人呂瑞真知悉上訴人李麗治為有配偶之人，其辯稱
    不知上訴人李麗治有婚姻關係，不足採信。上訴人雖辯稱目
    前社會離婚之人甚多，上訴人李麗治帶著三名小孩，並不代
    表李麗治仍有婚姻關係存在云云，然查依上訴人呂瑞真於97
    年12月17日，在原審法院97年度自字第60號中所陳李麗治係
    渠服務之仲介公司的股東，兩人於96年12月左右認識，至97
    年3月左右成為男女朋友的關係等語（原審法院97年度自字
    第60號卷第24頁），則上訴人二人在96年12月左右即認識，
    二人均同一間公司上班，自97年3月間成為男女朋友後迄97
    年6月7日被上訴人至上訴人呂瑞真住處發現上訴人二人之親
    密關係止，上訴人二人以男女朋友交往已近三個月時間，復
    為同事，並非甫認識之朋友，是以上訴人呂瑞真斷無不知上
    訴人李麗治尚有配偶之理，所辯不足採信；另上訴人呂瑞真
    雖辯稱：因為第二次發生的時間我已經入睡，不知道上訴人
    李麗治睡覺時是裸睡的云云，查依上訴人呂瑞真於97年12月
    17日庭訊中自承於97年3月後與上訴人李麗治發展為男女朋
    友關係，且於96年12月下旬某日已發現上訴人李麗治在其住
    處裸睡，則上訴人呂瑞真既讓上訴人李麗治在其居處留至深
    夜，若確無留宿上訴人李麗治之意，且須先行入睡，亦應反
    鎖房門以杜絕上訴人李麗治進入，始符常情。惟事實上呂瑞
    真仍許上訴人李麗治進入上訴人呂瑞真房間，並躺臥在上訴
    人呂瑞真身旁先後入睡，若非上訴人呂瑞真曾事前同意，實
    無法得合理之解釋。
五、綜上，上訴人呂瑞真未顧及上訴人李麗治係有配偶之人，與
    上訴人李麗治2人孤男寡女共處一室，且上訴人李麗治係裸
    睡、上訴人呂瑞真僅著1件內褲或內衣褲，上訴人2人所為已
    與社會通念之常情相違，以時下一般正常男女社交標準觀之
    ，實已逾越普通男女朋友之關係。上訴人李麗治係一有夫之
    婦，上揭情事顯已逾越一般常情可接受之合理程度，足以使
    人認定上訴人李麗治與呂瑞真確有相當親密程度之男女交往
    關係。則上訴人2人上開所為自屬破壞被上訴人家庭生活之
    圓滿幸福，已侵害被上訴人身份法益上之配偶關係，且情節
    重大，致被上訴人受有非財產上之損害，揆諸首開規定上訴
    人自應連帶負侵權行為損害賠償責任。上訴人雖辯稱上訴人
    李麗治與被上訴人已分居長達8年，並非上訴人呂瑞真破壞
    被上訴人家庭生活之圓滿幸福云云，然查上訴人李麗治未與
    被上訴人離婚之前，縱分居多年，然二人之配偶關係均尚存
    在，上訴人李麗治與呂瑞真之間之親密男女交往關係均足認
    侵害被上訴人身份法益上之配偶關係，上訴人上開所辯，尚
    屬無據。
六、上訴人抗辯被上訴人主張上訴人2人於96年12月下旬之侵權
    行為請求權已罹於時效等語。按因侵權行為所生之損害賠償
    請求權，自請求權人知有損害及賠償義務人時起，二年間不
    行使而消滅，民法第197條第1項前段定有明文。查上訴人2
    人上開共同侵害被上訴人配偶權益之行為，被上訴人雖遲至
    99年5月28日始提起本件損害賠償請求，但被上訴人係97年6
    月7日至上訴人呂瑞真租屋處時始知上訴人李麗治有裸身與
    上訴人呂瑞真同在一處睡覺之親密交往關係，是至本件起訴
    之99年5月28日，仍未逾法定侵權行為損害賠償請求權2年之
    行使時效，上訴人2人主張時效抗辯，洵未足取。
七、次按不法侵害他人之人格權，被害人受有非財產上損害，請
    求加害人賠償相當金額之慰撫金時，法院對於慰撫金之量定
    ，應斟酌實際加害情形、所造成之影響、被害人痛苦之程度
    、兩造之身分地位、經濟情形及其他各種狀況，以核定相當
    之數額，最高法院51年台上字第223號著有判例可資參照。
    查上訴人2人共同於96年12月下旬某日、97年6月6日夜間至7
    日凌晨上訴人李麗治全裸與上訴人呂瑞真僅著內褲或內衣褲
    同居一室、同床共眠之行為，侵害被上訴人配偶關係之身分
    法益，已如前述。查被上訴人為工專畢業，從事水電工作，
    名下無財產，於96年度有營利所得5,748元；上訴人呂瑞真
    陸軍官校專修班畢業，從事房地產工作，目前失業，名下有
    汽車1輛，96年至97年申報所得為151,725元、35,800元；上
    訴人李麗治台中商專空專畢業，從事房地產工作，目前待業
    中，名下有汽車3輛，96年至98年申報所得為99,773元、124
    ,950元、96,000元等情，業經兩造陳明在卷（原審卷第93頁
    背面），並有稅務電子閘門財產所得調件明細表附卷足憑（
    原審卷第13至28頁）。本院斟酌被上訴人與上訴人李麗治於
    90年已分居之狀態，暨兩造之身分地位、教育程度、經濟能
    力、上訴人2人加害情形及被上訴人所受痛苦之程度等一切
    情狀，認被上訴人請求精神慰撫金20萬元為適當。上訴人雖
    以上訴人李麗治因家暴而離家分居後，被上訴人未曾聞問，
    且被上訴人於93年間即與第三人賴玉美同居，亦違背婚姻忠
    誠義務，故上訴人二人之行為對被上訴人造成之精神上損害
    已非重大云，然被上訴人與第三人賴玉美是否同居一情，業
    經審理被上訴人與上訴人李麗治離婚案件之本院98年度家上
    易字第14號判決認定無法推斷被上訴人與第三人賴玉美門有
    何情糾葛、昧男女關係，業經本院依職權調閱上開卷宗核
    閱無訛，又分居多年並非足使被上訴人精神受損之程度差異
    甚大，是以上訴人以此等事由為辯，尚非可採。
陸、綜上所述，本件被上訴人主張上訴人之行為對其構成侵權行
    為為可採，上訴人所辯均為無可取。從而，被上訴人本於侵
    權行為之法律關係，請求上訴人連帶賠償20萬元，及自起訴
    狀繕本送達之翌日即99年6月16日起，至清償日止，按年息
    5%計算之利息，為有理由，應予准許。是則原審判命上訴人
    如數給付，於法並無不合。上訴意旨指摘原判決不當，求予
    廢棄改判，為無理由，應予駁回其上訴。
柒、本件事證已臻明確，兩造其餘之攻擊防禦方法，經審酌後認
    與判決基礎之事實及結果並無影響，爰不一一贅述，併此敘
    明。
據上論結，本件上訴為無理由，依民事訴訟法第463條、第385條
第1項前段、第449條第1項、第78條、第85條第2項，判決如主文
。
中    華    民    國   100    年    6     月    21    日
                民事第二庭    審判長法  官  邱森樟
                                    法  官  謝說容
                                    法  官  蔡秉宸
以上正本係照原本作成。
不得上訴。
                                    書記官  紀美鈺
中    華    民    國   100    年    6     月    22    日
                                                      Ｓ